【裁判字號】    98,上易,622
【裁判日期】    990406
【裁判案由】    損害賠償
【裁判全文】
臺灣高等法院民事判決                 98年度上易字第622號
上  訴  人  甲○○
訴訟代理人  黃銀河律師
被  上訴人  乙○○
訴訟代理人  曾朝誠律師
上列當事人間請求損害賠償事件，上訴人對於中華民國98年4月
22日臺灣板橋地方法院98年度重訴字第63號第一審判決提起上訴
，本院於99年3月23日言詞辯論終結，判決如下：
    主  文
上訴駁回。
第二審訴訟費用由上訴人負擔。
    事實及理由
壹、程序方面：
    按訴之變更或追加，非經他造同意，不得為之；但擴張或減
    縮應受判決事項之聲明者，不在此限，民事訴訟法第446條
    第1項準用第255條第1項第3款定有明文。經查上訴人於上訴
    時原求為命被上訴人給付新台幣（下同）642,812元本息，
    嗣減縮為請求給付404,200元本息，有民事上訴狀、民國（
    下同）99年3月23日言詞辯論筆錄、辯論意旨狀在卷可稽（
    見本院卷第5、93頁、95頁），核屬減縮應受判決事項之聲
    明，揆諸首開規定，應屬合法，合先敘明。
貳、實體方面：
一、上訴人起訴主張：
（一）上訴人與被上訴人均係臺北縣三重市○○段2429地號土地
      之共有人，嗣被上訴人將其所有之應有部分八分之一（下
      稱系爭土地）出賣予第三人翔譽建設股份有限公司（下簡
      稱翔譽公司），依土地法第34條之1第4項規定上訴人有優
      先承買權，詎被上訴人並未踐行通知義務，即以低以合理
      市價之每平方公尺51,900元出售，致上訴人受有合理市價
      每平方公尺264,463元價差之損失計22,584,849元，為此
      依侵權行為損害賠償之法律關係請求被上訴人賠償。並於
      原審為訴之聲明：被上訴人應給付上訴人22,584,849元，
      及自起訴狀繕本送達之翌日即97年12月10日起至清償日止
      ，按週年利率百分之5計算之利息，併陳明願供擔保請准
      宣告假執行。
（二）惟原審判命上訴人之訴及其假執行之聲請均駁回，對此上
      訴人不服提起上訴，並為主張：
    １、系爭土地係被上訴人以每坪480,000元出售予訴外人丁
        ○○並指定登記名義予翔譽公司，故可知系爭土地買賣
        契約之出賣人係被上訴人，嗣後系爭土地移轉登記手續
        ，被上訴人與丁○○雖成位信託關係，再移轉登記予翔
        譽公司並不影響，在系爭土地買賣契約係出賣人地位，
        應踐行通知上訴人是否行使優先承買權。
    ２、被上訴人至始至終並未通知上訴人行使優先承買權，又
        被上訴人所提96年7月7日吳厝寶親會議並未通知上訴人
        參加，並非上訴人無故不參加，而從該會議觀亦有許多
        並非系爭土地共有人參與，再該會議所討論係祖厝土地
        如何處理方法，與被上訴人是否踐行通知上訴人行使行
        先承買權義務，實風馬牛不相及，且被上訴人辯稱被上
        訴人確實於出售系爭土地時通知過上訴人是否主張優先
        承買權，惟上訴人均未予回應云云，此被上訴人明顯係
        臨訟杜撰之詞，洵不足採。
    ３、被上訴人稱系爭土地97年9月20日已與丁○○達成協議
        ，雙方同意無條件解除該不動產買賣契約，系爭土地已
        回復登記名義為被上訴人名義云云，惟從系爭土地謄本
        以觀，系爭土地係以買賣登記為被上訴人乙○○權利範
        圍16分之1，第三人吳陳勉權利範圍16分之1，足證被上
        訴人所稱已解除契約回復登記亦係臨訟杜撰之詞。
    ４、系爭土地於97年4月間合理價格依全國不動產估價師事
        務所之估價報告，每坪應為492,600元（每平方公尺為1
        49,001元），從而被上訴人出賣合理總價應為15,831,4
        00元（149,001ｘ106.25），惟查被上訴人係以每坪480
        ,000元（每平方公尺約145,200元）之價格出售予丁○
        ○，從而被上訴人出賣總價係15,427,200元（145,200
        ｘ106.25），此中間差額為404,200元（15,831,400－1
        5,427,200）。依民法第184條及土地法第34條之1第4項
        規定請求被上訴人賠償404,200元應屬有據。
（三）於本院上訴聲明為：原判決除減縮部分外，關於駁回下開
      部分廢棄；廢棄部分，被上訴人應給付上訴人404,200元
      及自起訴狀繕本送達翌日起至清償日止。按年息百分之五
      計算之利息。
二、被上訴人則以下列辯詞資為抗辯：
（一）系爭土地係被上訴人信託且登記為受託人丁○○為所有權
      人，且系爭土地係以出賣人丁○○、買受人翔譽公司簽署
      買賣契約，被上訴人並非系爭土地之出賣人。且該土地所
      有權移轉登記時，且出賣人劉仁和曾切結「優先購買權人
      已放棄優先購買權如有不實出賣人願負法律責任」並簽章
      表示負責，並非係由被上訴人簽章負責。則依土地法第34
      條之1規定，其他共有人是否行使優先承買權之義務者係
      出賣人即丁○○，倘系爭土地出賣予第三人時，出賣人丁
      ○○確未履行通知其他共有人是否行使優先承買權之義務
      ，致生其他共有人之損害，則應由該出賣人丁○○負損害
      賠償之責任。
（二）倘本院認為被上訴人係系爭土地之出售人，惟被上訴人與
      上訴人共同持有座落台北縣三重市○○段2429地號，面積
      850平方公尺之土地，多年來系爭土地均荒廢未加利用，
      多年來繳交大額土地稅，多數共有人有鑑於此，希望將系
      爭土地出售處分，並通知各共有人提供意見，遂於96年7
      月7日假吳厝祖厝，召開宗親會，並經過全體共有人超過
      半數人數決定將系爭土地以每坪480,000元價額出售，有
      吳厝宗親會議紀錄在卷可稽，惟上訴人無故未參加該次會
      議，是以，會後被上訴等人將該會議紀錄寄送予上訴人知
      悉，此從上訴人96年7月21日撰發三重中山路郵局第1221
      號存證信函及附件可知，上訴人確實有收受該會議紀錄之
      事實，簡言之，上訴人確實知悉系爭土地已由宗親會議決
      議欲以每坪480,000元價額出售之決定，嗣後，便有仲介
      人士將系爭土地介紹予丁○○，經過丁○○多次與全體共
      有人協調，均無結論，被上訴人遂與丁○○以每坪480,00
      0元價額出售其應有部份並指定登記名義予翔譽公司，之
      後並由翔譽公司開發人員、丁○○及被上訴人、被上訴人
      之子丙○○多次通知上訴人，並表示被上訴人已將其應有
      部分出售予丁○○，如果主張優先承買者應即時通知被上
      訴人，否則懇請上訴人亦能將其應有部份出售予丁○○或
      與其簽訂合建契約，惟上訴人均未表示意見，被上訴人遂
      於97年5月23日將其應有部份信託與訴外人丁○○，丁○
      ○再於98年8月8日移轉登記予翔譽公司。事後，因無法與
      二分之一以上系爭土地所有權人簽訂買賣或合建契約，是
      依土地買賣契約書第1條、第9絛約定及顧及宗親間不要為
      系爭土地發生糾紛為由，遂於97年9月20日與丁○○達成
      協議雙方同意無條件解除該不動產買賣契約，並依系爭契
      約前開約定回復系爭土地登記名義於被上訴人名下。
（三）是被上訴人確實於出售系爭土地時通知過上訴人，是否主
      張優先承買權，惟上訴人均未予回應。又系爭土地亦因被
      上訴人與丁○○合意解除買賣契約，而回復登記於被上訴
      人名下，亦即系爭契約經解除後即溯及既往不發生效力，
      是以，並無土地法第34條之1第4項所規定，共有人有出賣
      其應有部分之情事，上訴人亦無該條所稱之優先承買權存
      在。
（四）退萬步言，被上訴人出售系爭土地之應有部份係以每坪48
      0,000元(約每平方公尺145,200元)之價金出售，與就系爭
      土地估價之結果相差無幾。又系爭土地有即幾人共有，關
      係複雜，被上訴人係出售其應有部分，權利範圍僅8分之1
      ，且系爭土地上又有地上物須處理之問題，是以，依當時
      每坪480,000之售價已高於市價之行情，上訴人空言泛稱
      系爭土地之合理價格為每坪800,000元，顯屬不實。是上
      訴人縱有優先承買權遭受侵害其亦無損害。
（五）答辯聲明：駁回上訴人之訴。
三、兩造不爭執之事項：(見本院99年2月3日準備程序筆錄)
（一）兩造與訴外人吳金盛等24人為臺北縣三重市○○段2429地
      號，面積850平方公尺之土地之共有人。
（二）被上訴人與丁○○於97年4月10日，有簽訂土地買賣契約
      書(如被證三)。被上訴人於97年5月23日將其8分之1應有
      部分，信託登記予訴外人丁○○。
（三）訴外人丁○○於97年8月8日將系爭信託土地出售並辦理移
      轉系爭土地所有權登記於予翔譽公司。
（四）翔譽公司於97年12月5日將系爭土地應有部分16分之1以買
      賣為原因移轉登記為被上訴人所有，另16分之1登記為吳
      陳勉所有。
四、兩造爭執事項：
（一）被上訴人是否有通知其他共有人行使優先承買權義務？
（二）上訴人是否因此受有損害？
五、得心證之理由：
（一）被上訴人是否有通知其他共有人行使優先承買權義務？
    １、按共有土地或建築改良物，其處分、變更及設定地上權
        、永佃權、地役權或典權，應以共有人過半數及其應有
        部分合計過半數之同意行之。但其應有部分合計逾三分
        之二者，其人數不予計算。共有人依前項規定為處分、
        變更或設定負擔時，應事先以書面通知他共有人；其不
        能以書面通知者，應公告之。共有人出賣其應有部分時
        ，他共有人得以同一價格共同或單獨優先承購。土地法
        第34條之1第1、2、4項定有明文。
    ２、查被上訴人係臺北縣三重市○○段2429地號土地之共有
        人，嗣將系爭土地信託為丁○○所有，嗣系爭土地由出
        賣人丁○○、買受人翔譽公司簽署買賣契約，並向地政
        事務所辦理所有權移轉登記予翔譽公司等情，有系爭土
        地登記謄本、系爭土地異動索引及臺北縣三重地政事務
        所98年2月25日北縣重地登記字第0980002564號函所附
        土地所有權買賣移轉契約書在卷可稽（見原審97年度重
        調字第301卷第10頁、原審卷第11、12、64頁），雖上
        訴人主張被上訴人與丁○○簽訂買賣契約，被上訴人為
        出賣人等語，惟就上開信託契約外部關係而言，丁○○
        係因信託登記為所有權人，並以出賣人地位，與翔譽公
        司簽署買賣契約，已如前述，則依土地法第34條之1規
        定，於出賣系爭土地時，應履行通知其他共有人是否行
        使優先承買權之義務者應係出賣人即丁○○，而非被上
        訴人。
（二）上訴人是否因此受有損害？
    １、又按損害賠償，除法律另有規定或契約另有訂定外，應
        以填補債權人所受損害及所失利益為限。依通常情形，
        或依已定之計劃、設備或其他特別情事，可得預期之利
        益，視為所失利益。民法第216條定有明文。再按關於
        侵權行為賠償損害之請求權，以受有實際損害為成立要
        件，若絕無損害亦即無賠償之可言。最高法院19年上字
        第363號判例意旨參酌。
    ２、查被上訴人與丁○○就系爭土地確有於97年4月20日簽
        訂買賣契約，並由丁○○支付價金等情，固有被上訴人
        提出之土地買賣契約書附卷可憑（見原審卷第46至48頁
        ），且依該買賣契約第2條第3款約定：「系爭土地係先
        信託登記於丁○○名下，俟開發範圍土地全部簽約完成
        後，由受託人逕行移轉予買方。」；第3條並約定土地
        每坪480,000元計價，是就上開買賣關係而言，被上訴
        人固為出賣人，然系爭土地所有權登記名義人仍為丁○
        ○，故有通知優先承買權義務人，仍為丁○○。
    ３、況被上訴人縱有通知上訴人行使優先承買權之義務，惟
        查依上開買賣契約第1條第1款約定「自簽約日起五個月
        內須完整取得開發範圍土地，若不能達成，應同意無條
        件解除契約，回復原狀，賣方無息退還已收價款，買方
        返還土地」。故嗣於97年9月20日被上訴人即因丁○○
        於五個月內無法完整取得開發範圍土地，而與丁○○解
        除上開買賣契約，被上訴人返還價金予丁○○，並由翔
        譽公司於97年12月5日將系爭土地應有部分16分之1以買
        賣為原因移轉登記為被上訴所有，另16分之1登記為吳
        陳勉所有。亦有解約協議書、土地登記謄本附卷可憑（
        見原審卷第51、52頁、本院卷第38頁背面），且查證人
        丁○○於本院98年8月24日準備程序中證稱：「（被上
        訴人訴訟代理人問：之後返還給乙○○，為何在土地謄
        本上是記載買賣？）登記一定要買賣，因地政機關無法
        登記回復原狀，只能用買賣方式處理。」等語（見本院
        卷第41頁）；證人即被上訴人之子丙○○於本院98年9
        月16日準備程序中證述：「（被上訴人訴訟代理人問：
        與丁○○解除契約，為何在登記謄本上註記是買賣？）
        因代書說無法解除契約，所以要用買賣名義方式。（被
        上訴人訴訟代理人問：為何將十六分之一土地持分給吳
        陳勉？）吳陳勉是我母親，因母親說她到老都沒分到什
        麼，父親說分一點給母親」等語（見本院卷第52頁背面
        ），可見就系爭土地，被上訴人業與丁○○解除買賣契
        約，並因無法以回復原狀為登記原因，且被上訴人之配
        偶之要求無償贈與下，被上訴人與丁○○乃以形式上買
        賣為登記原因，實質上回復登記予被上訴人及依被上訴
        人同時指定登記予被上訴人配偶名義，是上訴人主張被
        上訴人解除契約回復登記屬臨訟杜撰之詞云云，應不足
        採。
    ４、再查被上訴人既已解除契約回復原狀，即無土地法第34
        條之1之共有人出賣其應有部分之情事，是系爭土地雖
        經上訴人向本院聲請鑑價結果，每坪為492,576元｛〔1
        5,831,400÷（257.125坪×1／8應有部分）〕＝492,57
        6｝，有不動產估價報告書附卷可稽（見外放），與上
        開買賣價金每坪480,000元雖有價差，然被上訴人已回
        復登記，而無出賣行為（指定登記予被上訴人配偶亦僅
        屬贈與而非出賣，並無買賣價金問題），自無出售價格
        與市價比較之問題，故上訴人主張有與市價差價之損害
        云云，即不可採。況按不動產估價師間，對於同一標的
        物在同一期日價格之估計有百分之二十以上之差異時，
        土地所有權人或利害關係人得請求土地所在之直轄市或
        縣（市）不動產估價師公會協調相關之不動產估價師決
        定其估定價格；必要時，得指定其他不動產估價師重行
        估價後再行協調。不動產估價師法第41條第1項定有明
        文。可知不動產估價在百分之二十以上差異，始有重估
        之必要，故在百分之二十以內之估價差異，在物價、環
        境等各種因素波動下，仍屬相當之價格，而上開價差僅
        在百分之二左右〔（492,576－480,000）÷480,000〕
        ，參以上開規定及說明，顯在容認之範圍內，應認上開
        買賣價金480,000元與市價相當，且僅係供參考非必受
        此限制而為出售，是上開買賣價金縱仍存在，則單就比
        較市價而言，上訴人亦無價差上之損害。
    ５、續查上訴人雖稱如經通知而購買系爭土地，其是「想」
        要改建等語，顯然在通知前上訴人並無已定計劃，自無
        所失利益，甚至被上訴人在本院準備程序及言詞辯論期
        日均表示願以上訴人所謂低於市價甚多之原買賣價金48
        0,000元，將系爭土地售予上訴人，上訴人均拒絕（見
        本院卷第52頁背面、第93頁背面），顯見上訴人並無購
        買意願，自難認被上訴人出售其應有部分有致上訴人原
        預期取得利益之計劃產生損害之情。
    ６、故上訴人主張其受有404,200元之損害，應予賠償云云
        ，揆諸前開判例意旨，上訴人無損害即不得請求賠償，
        應認其主張不足採。
（三）綜上所述，上訴人主張依民法第184條侵權行為法律關係
      及土地法第34條之1第4項規定，請求被上訴人給付404,20
      0元及自訴狀繕本送達翌日起至清償日止，按年息百分之
      五計算之利息云云，為無理由，不應准許。原審為上訴人
      敗訴之判決，及駁回其假執行之聲請，並無不合。上訴意
      旨指摘原判決不當，求予廢棄改判，為無理由，應予駁回
      。另減縮範圍不在本院審究範圍，併此敘明。
（四）又本件事證已臻明確，兩造其餘之攻擊或防禦方法及證據
      ，經本院斟酌後，認為不足以影響本判決之結果，自無逐
      一詳予論駁之必要，併此敘明。
六、據上論結，本件上訴為無理由，依民事訴訟法第449條第1項
    、第78條，判決如主文。
中    華    民    國    99    年    4     月    6     日
                    民事第五庭
                        審判長法  官  李錦美
                              法  官  陳博享
                              法  官  黃雯惠
正本係照原本作成。
不得上訴。
中    華    民    國    99    年    4     月    6     日
                              書記官  秦慧榮

司法院資訊處製作；財團法人民間司法改革基金會備份。
